---
title: "Análisis del Consumo de Café y sus Impactos en Estudiantes de UTEC durante el Semestre 2024-II"
author: "Grupo 2: Miranda Salazar, Antoni Cotrina, Alexandro Silva, Eloy Nunayalle"
format: 
  revealjs: 
    theme: sky
    transition: slide
    slideNumber: true
    controls: true
    progress: true
    center: true
    width: 1600
    height: 900
    embed-resources: true
header-includes:
  - |
    <style>
      .reveal section p, .reveal section ul, .reveal section ol {
          display: inline-block;
          font-size: 0.6em;
          line-height: 1.2em;
          vertical-align: top;
          text-align: justify;
      }
    </style>
---

## Antecedentes

**Relevancia:** Estando el consumo de café tan presente en la vida cotidiana, por una variedad de razones, es importante analizar tanto los hábitos de consumo asociados a él como sus impactos.

**Contexto:** La población objetivo son los estudiantes de pregrado en UTEC que consumen café. Se utilizó un muestreo aleatorio simple. Los datos se recolectaron del 16 al 24 de septiembre mediante una encuesta en línea accesible por un QR en la universidad. La encuesta tenía preguntas generales y específicas, filtrando con una pregunta sobre el consumo de café dando así una fuente de datos primaria.

## Objetivos

**General:**

Investigar sobre el consumo de café y su impacto en los estudiantes de pregrado de la Universidad de Ingeniería y Tecnología (UTEC) durante el semestre académico 2024-II

**Específicos:**

-   Averiguar el impacto autopercibido del café en el rendimiento académico de los estudiantes de UTEC.
-   Averiguar los hábitos de consumo de los estudiantes de UTEC respecto al café y determinar la presencia de una cultura cafetera.

## Variables {.small}

```{r,echo=FALSE}
library(fitdistrplus)
library(tidyverse)
library(rriskDistributions)
library(readxl)
library(VennDiagram)
library(grid)
DF <- read_csv("datos_cafe_limpios.csv")



calcular_moda <- function(x) {
  uniq_x <- unique(x)
  uniq_x[which.max(tabulate(match(x, uniq_x)))]
}
sd_cv <- function(data) {
  sd_value <- sd(data, na.rm = T)               
  mean_value <- mean(data, na.rm = T)           
  cv <- (sd_value / mean_value) * 100 
  
  print(paste0("La desviación estándar es:", round(sd_value, 2)))
  print(paste0("El coeficiente de variación es:", round(cv, 2), "%"))
}

r <- function(x) {
  round(x,2)
}
```

```{=html}
<style>
table {
    font-size: 22px;
}

</style>
```
**Objetivo 1:**

| **Variable**           | **Tipo de variable**     | **Parámetros**                                                                                                                                              |
|------------------------|--------------------------|--------------------------------------------------------------------------------------------------------------------------------------------------------------|
| **Promedio**           | Cuantitativa continua    | Valores entre 0 y 20                                                                                                                                         |
| **Consumo_antes_univ** | Cuantitativa discreta    | Valores enteros de 0 a 20 tazas diarias                                                                                                                      |
| **Consumo_examen_dia** | Cuantitativa discreta    | Valores enteros de 0 a 30 tazas diarias                                                                                                                      |
| **Tiempo extra cafe**  | Cualitativa ordinal      |    No dedico tiempo extra,  Menos de 20 minutos, Entre 20 a 40 minutos,  Más de 40 minutos                                        |
| **Animo_cafe**         | Cualitativa nominal      |  Despierto, Ansioso, Concentrado, Estresado, Somnoliento, Sin diferencia/neutral, Feliz                                                           |

**Objetivo 2:**

| **Variable**                     | **Tipo de variable**     | **Parámetros**                                                                                                           |
|----------------------------------|--------------------------|---------------------------------------------------------------------------------------------------------------------------|
| **Gasto_semanal_cafe**           | Cuantitativa continua    | Valores entre 0 y 300 soles semanales                                                                                     |
| **Tazas_por_dia**                | Cuantitativa discreta    | Valores enteros de 1 a 99 tazas diarias                                                                                   |
| **Frecuencia_Reunion**           | Cualitativa ordinal      |  Nunca,  Rara vez,  Algunas veces, Siempre                                                   |
| **Frecuencia_cafeterias_semana** | Cualitativa ordinal      |  0, 1, 2, 3, 4 a más                                                                                   |
| **Establecimiento_compra**       | Cualitativa nominal      | Bodegas como Listo, Tambo, etc.; Starbucks; Hago mi propio café; Cafetería artesanal                          |


## Análisis descriptivo

::: columns
::: {.column width="50%"}
#### Correlación de Frecuencia reunión en cafeterías y Establecimientos de compra de café

```{r}
datos <- DF %>%
  select(Frecuencia_reunion, Frecuencia_cafeterias_semana, Establecimiento_compra) %>%  # Usa los nombres correctos
  mutate(
    Frecuencia_reunion = factor(Frecuencia_reunion, 
                                 levels = c("Nunca", "Rara vez", "Algunas veces", "Siempre"), 
                                 ordered = TRUE),
    Frecuencia_cafeterias_semana = factor(Frecuencia_cafeterias_semana, 
                                           levels = c("0", "1", "2", "3", "4 a más"), 
                                           ordered = TRUE),
    Establecimiento_compra = factor(Establecimiento_compra)
  )

tabla_mosaico <- table(datos$Frecuencia_reunion, datos$Establecimiento_compra)

mosaicplot(tabla_mosaico,
           xlab = "Frecuencia de Reuniones",
           ylab = "",  # Mantener en blanco para eliminar etiquetas de eje Y
           col = adjustcolor(rainbow(ncol(tabla_mosaico)), alpha.f = 0.7),
           border = "white",
           las = 1,
           cex.axis = 0.5)  

title(sub="Relación de la frecuencia de las reuniones por establecimiento de compra")
```
:::

::: {.column width="50%"}
#### Correlación de Tazas por día y Promedio

```{r}
correlacion_total <- cor(DF$Tazas_por_dia, DF$Promedio, use = "complete.obs")
print(paste0("Coeficiente de correlación entre Tazas por día y Promedio académico:", correlacion_total))

DF_naomit <- na.omit(DF)

# Establecer la ecuación de regresión lineal
modelo <- lm(DF_naomit$Promedio~DF_naomit$Tazas_por_dia)
intercepto <- coef(modelo)[1]
pendiente <- coef(modelo)[2]
paste0("La ecuación de regresión para un modelo lineal es: y = ",pendiente,"x + ",intercepto)

# Crear el gráfico
ggplot(DF_naomit, aes(x = Tazas_por_dia, y = Promedio)) +
  geom_point(color = "blue") +  # Puntos del gráfico
  geom_smooth(method = "lm", se = FALSE, color = "peru") + 
  labs(x = "Tazas de café por día", 
       y = "Promedio Académico", 
       subtitle = "Relación entre consumo de tazas de café por día y promedio académico") +  # Agregar subtítulo aquí
  theme_minimal()

```
:::
:::

## Probabilidad Empírica

::: columns
::: {.column width="50%"}
**Experimento Aleatorio 1** ($EA_{1}$): Rendimiento Académico

Seleccionar al azar un estudiante y observar su promedio académico.

```{r, echo=FALSE}
i <- 1
total_estudiantes <- nrow(DF)

DF_categorias <- data.frame(
  Categoria = c("Desaprobado", "Aprobado", "Sobresaliente"),
  Frecuencia = c(
    sum(DF$Promedio >= 0 & DF$Promedio < 11, na.rm = TRUE),
    sum(DF$Promedio >= 11 & DF$Promedio < 17, na.rm = TRUE),
    sum(DF$Promedio >= 17 & DF$Promedio <= 20, na.rm = TRUE)
  )
)

# Calcula las probabilidades
DF_categorias$Probabilidad <- DF_categorias$Frecuencia / total_estudiantes

# Gráfico de barras
bar <- barplot(
  DF_categorias$Probabilidad,
  names.arg = DF_categorias$Categoria,
  xlab = "Criterio",
  ylab = "Probabilidad",
  col = "lightgray",
  ylim = c(0, max(DF_categorias$Probabilidad) + 0.2) # Ajuste de altura
)

# Añadir etiquetas de las probabilidades y frecuencias encima de las barras
text(
  x = bar, 
  y = DF_categorias$Probabilidad + 0.1, 
  labels = paste0(round(DF_categorias$Probabilidad, 3), " (", DF_categorias$Frecuencia, ")"),  
  cex = 1, 
  col = "black" 
)

i <- i + 1

```
:::

::: {.column width="50%"}
**Experimento Aleatorio 2** ($EA_{2}$): Frecuencia de Reunión para Tomar Café

Seleccionar al azar un estudiante y observar su frecuencia de reunión para tomar café.

```{r, echo=FALSE}
total_estudiantes <- nrow(DF)

DF_categorias_cafe <- data.frame(
  Categoria = c("Normal", "Intermedio", "Excesivo"),
  Frecuencia = c(
    sum(DF$Tazas_por_dia >= 0 & DF$Tazas_por_dia <= 3, na.rm = TRUE),
    sum(DF$Tazas_por_dia >= 4 & DF$Tazas_por_dia <= 8, na.rm = TRUE),
    sum(DF$Tazas_por_dia >= 9 & DF$Tazas_por_dia <= 15, na.rm = TRUE)
  )
)

# Calcula las probabilidades
DF_categorias_cafe$Probabilidad <- DF_categorias_cafe$Frecuencia / total_estudiantes

# Gráfico de barras
barplot(
  DF_categorias_cafe$Probabilidad,
  names.arg = DF_categorias_cafe$Categoria,
  xlab = "Categoría de consumo",
  ylab = "Probabilidad",
  col = "lightgray",
  ylim = c(0, max(DF_categorias_cafe$Probabilidad) + 0.1)
)

# Añadir etiquetas de las probabilidades encima de las barras
text(
  x = barplot(
    DF_categorias_cafe$Probabilidad, 
    plot = FALSE
  ),
  y = DF_categorias_cafe$Probabilidad + 0.05, 
    labels = paste0(round(DF_categorias_cafe$Probabilidad, 3), " (", DF_categorias_cafe$Frecuencia, ")"),
  cex = 1, 
  col = "black"
)

```
:::

-   Conclusión: Predomina una baja frecuencia de reuniones, siendo "Rara vez" ($37.93\%$) la categoría más común.
:::

## Probabilidad Condicional

::: {.columns style="font-size: 0.7em;"}
::: {.column width="50%"}
**Primer Caso**

**Eventos**

-   $E_1$: Seleccionar un estudiante con promedio aprobatorio ($11 \leq Promedio \leq 20$).
-   $E_2$: Seleccionar un estudiante que consume de 0 a 3 tazas de café el día del examen.

**Cálculos**

```{r, echo=FALSE}
i <- 1
n_total <- nrow(DF)

# Estudiantes que tienen promedio aprobatorio
DF_PA <- filter(DF, Promedio >= 11 & Promedio <= 20)
n_PA <- nrow(DF_PA)

# Estudiantes que consumen entre 0 a 3 tazas de café en un día de examen
DF_consumen_cafe <- filter(DF, Consumo_examen_dia >= 0 & Consumo_examen_dia <= 3)
n_cafe <- nrow(DF_consumen_cafe)

# Estudiantes que cumplen ambos criterios
DF_PA2 <- filter(DF, Promedio >= 11 & Promedio <= 20 & Consumo_examen_dia >= 0 & Consumo_examen_dia <= 3)
n_PA_cafe <- nrow(DF_PA2)

grid.newpage()
a <- draw.pairwise.venn(
  area1 = n_PA,
  area2 = n_cafe,
  cross.area = n_PA_cafe,
  category = c("Promedio Aprobatorio", "0-3 Tazas de Café"),
  fill = c("lightblue", "lightpink"),
  lty = "blank",
  cex = 1.5,
  cat.cex = 1.5,
  cat.pos = c(-15, 15),
  cat.dist = 0.05,
  filename = NULL,
  lwd = 2,
  )

```

```{r}
P_E1<-nrow(DF_PA)/nrow(DF)
cat("P(E1):",round(P_E1,2),"\n")

P_E2<-nrow(DF_consumen_cafe)/nrow(DF)
cat("P(E2):",round(P_E2,2),"\n")

P_E1nE2 <- nrow(DF_PA2)/nrow(DF)
cat("P(E1 ∩ E2):",round(P_E1nE2,2),"\n")

cat("Independencia: P(E1 ∩ E2) = P(E1)*P(E2):",round(P_E1nE2,2) == round(P_E1*P_E2,2),"\n")

```

Probabilidad de escoger a un estudiante de UTEC al azar cuyo promedio sea de aprobado (\<=11) si consume entre 0 a 3 tazas de café el día del examen. $$
P(E_1 \mid E_2) = \frac{P(E_1 \cap E_2)}{P(E_2)} = \frac{0.71}{0.73} \approx 0.97
$$
:::

::: {.column width="50%"}
**Segundo Caso**

**Eventos**

-   $E_1$: Gasto semanal bajo ($0 \leq Gasto < 50$).
-   $E_2$: Gasto semanal medio ($50 \leq Gasto \leq 100$).
-   $E_3$: Prefiere Starbucks o cafeterías artesanales.

**Probabilidades condicionales**

1.  $P(E_3|E_1)$: Probabilidad de que un estudiante frecuente Starbucks o cafeterías artesanales si gasta hasta 50 soles semanalmente.
2.  $P(E_3|E_2)$: Probabilidad de que un estudiante frecuente Starbucks o cafeterías artesanales si gasta entre 50 y 100 soles semanalmente.

```{r echo=FALSE}

DF_g1 <- filter(DF, Gasto_semanal_cafe < 50)
DF_g2 <- filter(DF, Gasto_semanal_cafe >= 50 & Gasto_semanal_cafe <= 100)
DF_ec <- filter(DF, Establecimiento_compra %in% c("Starbucks", "Cafetería Artesanal"))

# Intersecciones
DF_g1_ec <- filter(DF, Gasto_semanal_cafe < 50 & Establecimiento_compra %in% c("Starbucks", "Cafetería Artesanal")) # E3 ∩ E1
DF_g2_ec <- filter(DF, Gasto_semanal_cafe >= 50 & Gasto_semanal_cafe <= 100 & Establecimiento_compra %in% c("Starbucks", "Cafetería Artesanal")) # E3 ∩ E2

# Probabilidades
P_g1 <- nrow(DF_g1) / nrow(DF)
P_g2 <- nrow(DF_g2) / nrow(DF)
P_ec <- nrow(DF_ec) / nrow(DF)

# Intersecciones y probabilidades condicionales
P_g1_ec <- nrow(DF_g1_ec) / nrow(DF)
P_ec_given_g1 <- P_g1_ec / P_g1

P_g2_ec <- nrow(DF_g2_ec) / nrow(DF)
P_ec_given_g2 <- P_g2_ec / P_g2

# Resultados
n_g1 <- nrow(DF_g1)
n_ec <- nrow(DF_ec)
n_g1_ec <- nrow(DF_g1_ec)

n_g2 <- nrow(DF_g2)
n_g2_ec <- nrow(DF_g2_ec)

```

```{r, echo=FALSE}
# Añadir la columna de frecuencias al dataframe de probabilidades
DF_probabilidades <- data.frame(
  Evento = c("P(E1)", "P(E2)", "P(E3)", "P(E3|E1)", "P(E3|E2)"),
  Probabilidad = r(c(P_g1, P_g2, P_ec, P_ec_given_g1, P_ec_given_g2)),
  Frecuencia = c(n_g1, n_g2, n_ec, n_g1_ec, n_g2_ec)
)

DF_probabilidades


independencia_g1_ec <- round(P_g1_ec, 2) == round(P_g1 * P_ec, 2)

paste("¿E1 y E3 son independientes?:", independencia_g1_ec)

independencia_g2_ec <- round(P_g2_ec, 2) == round(P_g2 * P_ec, 2)

paste("¿E2 y E3 son independientes?:", independencia_g2_ec)


# Crear la tabla de contingencia para el gráfico de mosaico
tabla_contingencia <- matrix(c(
  n_g1 - n_g1_ec,  # Estudiantes que gastan <50 y no van a Starbucks/Cafetería
  n_g1_ec,         # Estudiantes que gastan <50 y van a Starbucks/Cafetería
  n_g2 - n_g2_ec,  # Estudiantes que gastan 50-100 y no van a Starbucks/Cafetería
  n_g2_ec          # Estudiantes que gastan 50-100 y van a Starbucks/Cafetería
), nrow = 2, byrow = TRUE)

colnames(tabla_contingencia) <- c("Otro", "Starbucks/Cafetería")
rownames(tabla_contingencia) <- c("<50", "50-100")

# Colores tenues para los mosaicos
colores <- c("lightblue", "lightpink")

# Crear el gráfico de mosaico con colores y frecuencias
mosaicplot(tabla_contingencia, 
           main = paste0("Gráfico 4.2.", i) , 
           xlab = "Establecimiento", 
           ylab = "Gasto", 
           color = colores, 
           border = "gray")

title(sub= "Gráfico de Mosaico de Probabilidades Condicionales")


```
:::
:::

## Variables Aleatorias Discretas

::: columns
::: {.column width="50%"}
**Distribución hipergeométrica**

**Tiempo de estudio extra al consumir café**

Se desea conocer la probabilidad de encontrar 20 estudiantes que estudian más de 40 minutos si se toma una muestra de 30 estudiantes.

```{r}
m <- nrow(DF) # Total de estudiantes
cat("Total de estudiantes: ",m,"\n")
DF_de1 <- filter(DF, Tiempo_estudio_extra_cafe == "Más de 40 minutos") # DF con casos de Éxito
n <- nrow(DF_de1) # Num de casos de exito 
cat("Número de casos con éxito en la población: ",n,"\n")

k <- 30
cat("Tamaño de la muestra: ",k,"\n")

x <- 20
cat("Número de éxitos en la muestra :",x,"\n")

```

**Probabilidad dhyper(xo,m,n,k)"**

```{r}
pe1 <- dhyper(x, m, n, k)
paste("P(X=20):",r(pe1))
```

**Propiedades**

```{r}
Ex <- k*(n/m)
Vx <- k*(n/m)*((m-n)/m)*((m-k)/(m-1)) 
cv <- sqrt(Vx)/Ex

paste("E(X):", r(Ex))
paste("V(X):", r(Vx))
paste("CV:", r(cv))
```
:::

::: {.column width="50%"}
**Distribución binomial**

**Frecuencia de reunión en cafeterías**

Se desea conocer la probabilidad de que, al seleccionar 10 estudiantes al azar con reposición, al menos la mitad de ellos tengan una frecuencia de reunión de "Algunas veces" o de "Siempre".

```{r}
x=5
cat("Cantidad de éxitos acumulados deseados:",x,"\n")
#Cantidad de alumnos seleccionados (ensayos o replicas realizadas)
n=10
cat("Cantidad de alumnos seleccionados:",n,"\n")

#Probabilidad empirica del exito
p=sum(DF$Frecuencia_reunion %in% c("Siempre","Algunas veces"))/nrow(DF)
cat("Probabilidad empirica del éxito:",p)
```

**Probabilidad pbinom(x,n,p)"**

```{r}
#Calculo de la probabilidad
pe2 <- pbinom(x,n,p,lower.tail = FALSE)
paste("P(X≤5):",r(pe2))
```

**Propiedades**

```{r}
Ex2 <- n*p
Vx2 <- n*p*(1-p)
CVx2 <- sqrt(Vx)/Ex

paste("E(X):", r(Ex2))
paste("V(X):", r(Vx2))
paste("CV:", r(CVx2))
```
:::
:::

## Variables Aleatorias Continuas

::: {.columns style="font-size: 0.9em;"}
::: {.column width="50%"}
**Distribución exponencial**

**Gasto semanal en café**

```{r}
# Calcular la tasa lambda para la distribución exponencial
lambda <- 1 / mean(DF$Gasto_semanal_cafe)

# Crear el histograma con la densidad empírica
hist(DF$Gasto_semanal_cafe, 
     breaks = 45, 
     probability = TRUE, 
     main = "Gráfico del Gasto semanal en café", 
     col = "lightblue")

# Línea de densidad empírica
lines(density(DF$Gasto_semanal_cafe, na.rm = TRUE), lwd = 3, col = "red")

# Superponer la curva de densidad teórica (distribución exponencial)
curve(dexp(x, rate = lambda), col = "blue", lwd = 2, add = TRUE)

# Añadir leyenda
legend("topright", legend = c("Empírica", "Exponencial Ajustada"),
       col = c("red", "blue"), lwd = 2)

```

**Propiedades:**

```{r}
lambda <- 1 / mean(DF$Gasto_semanal_cafe)
# Calcular la esperanza (media)
esperanza <- 1 / lambda

# Calcular la varianza
varianza <- 1 / (lambda^2)

# Calcular la desviación estándar (sigma)
sigma <- sqrt(varianza)

print(paste("Tasa lambda:", r(lambda)))
print(paste("Esperanza (mu):", r(esperanza)))
print(paste("Varianza (sigma^2):", r(varianza)))
print(paste("Desviación Estándar (sigma):", r(sigma)))

```
:::

::: {.column width="50%"}
**Distribución normal**

**Promedio**

```{r}
hist(DF$Promedio, 
     breaks = 30, 
     probability = TRUE, 
     main = "Gráfico del Promedio", 
     col = "lightblue")

# Línea de densidad empírica
lines(density(DF$Promedio, na.rm = TRUE), lwd = 3, col = "red")

# Línea de densidad teórica (distribución normal)
lines(seq(min(DF$Promedio, na.rm = TRUE), max(DF$Promedio, na.rm = TRUE), length.out = 100),
      dnorm(seq(min(DF$Promedio, na.rm = TRUE), max(DF$Promedio, na.rm = TRUE), length.out = 100),
            mean = mean(DF$Promedio, na.rm = TRUE),
            sd = sd(DF$Promedio, na.rm = TRUE)),
      lwd = 2, col = "darkgreen")

```

```{r}
moda <- calcular_moda(DF$Promedio)
print(paste("Moda:", r(moda)))

media <- mean(DF$Promedio)
print(paste("Media:", r(media)))

mediana <- median(DF$Promedio)
print(paste("Mediana:", r(mediana)))

```

**Propiedades**

```{r}
mu <- media
sigma <- sd(DF$Promedio, na.rm = TRUE)
print(paste("Sigma:", r(sigma)))

f <- function(x) {
  (1 / (sigma * sqrt(2 * pi))) * exp(-((x - mu)^2) / (2 * sigma^2))
}

esperanza <- integrate(function(x) x * f(x), 0, 20)$value
cat("Valor esperado E(X) =", r(esperanza), "\n")

# Calcular la integral para obtener E(X^2) en el rango [0, 20]
expected_square <- integrate(function(x) x^2 * f(x), 0, 20)$value

# Calcular la varianza Var(X)
variance <- expected_square - esperanza^2
cat("Varianza Var(X) =", r(variance), "\n")

```
:::
:::

## Conclusiones

Esta investigación analiza el consumo de café y su impacto en los estudiantes de pregrado de la UTEC durante el semestre académico 2024-II, revelando patrones interesantes.

Los resultados muestran que el consumo de café está asociado con un incremento moderado en el tiempo de estudio, pero no se traduce en una mejora sustancial del rendimiento académico. Los promedios de calificaciones permanecen constantes y la moda es 15. El 71% de los estudiantes que consumen entre 0 y 3 tazas diarias mantienen un promedio aprobatorio, lo que sugiere que el consumo moderado no afecta negativamente, aunque tampoco es un factor decisivo.

Respecto a los hábitos de consumo, la mayoría de los estudiantes consume poco café, prefiriendo prepararlo en casa o visitar cafeterías artesanales ocasionalmente. Los consumidores frecuentes, en cambio, suelen acudir a cafeterías artesanales o tiendas reconocidas, reflejando una cultura cafetera más desarrollada.

El impacto autopercibido del café en el rendimiento académico es positivo, pero moderado. Además, se identifica la presencia de una cultura cafetera entre los estudiantes habituales.

Entre las limitaciones destacan la limpieza de datos, que redujo la muestra a 841 estudiantes, y posibles sesgos en las respuestas.
