---
title: "Notas de presentación"
format: html
editor: visual
---

Relevancia:

Quién no ha visto un estudiante universitario con una taza o vaso de café mientras estudia. El café es algo que está arraigado en la vida estudiantil y observando de forma empírica podemos hacernos las siguientes preguntas:

¿Se puede afirmar que los estudiantes de UTEC dependen del café para sus rutinas de estudios? y si es así, ¿Este mismo influye en su desempeño autopercibido? Además, respecto al café, sabemos que este tiene un gran significado tanto cultural y social asi que esto nos lleva a la siguiente pregunta: en UTEC se tiene una cultura de café? Estas preguntas son importantes pues nos permiten explorar las dinámicas tanto académicas y sociales en nuestra joven universidad.

Teniendo esto en cuenta podemos delimitar los objetivos que son:

Antes que nada, queremos dejar en claro, que solo estamos tomando en cuenta solo las observaciones de las personas que SÍ toman café. Así, nos quedamos con 841 observaciones y basándonos en ellas hicimos el trabajo que vamos a presentar.

```{r}
library(tidyverse)
# Crear la tabla de datos
# Crear la tabla de datos
datos <- DF %>%
  select(Frecuencia_reunion, Frecuencia_cafeterias_semana, Establecimiento_compra) %>%
  mutate(
    Frecuencia_reunion = factor(Frecuencia_reunion, 
                                levels = c("Nunca", "Rara vez", "Algunas veces", "Siempre"), 
                                ordered = TRUE),
    Frecuencia_cafeterias_semana = factor(Frecuencia_cafeterias_semana, 
                                          levels = c("0", "1", "2", "3", "4 a más"), 
                                          ordered = TRUE),
    Establecimiento_compra = factor(Establecimiento_compra)
  )

# Crear la tabla de mosaico
tabla_mosaico <- table(datos$Frecuencia_reunion, datos$Establecimiento_compra)

# Calcular las proporciones usando prop.table()
probabilidades <- prop.table(tabla_mosaico)

# Convertir a porcentajes y redondear al segundo decimal
porcentajes <- round(probabilidades * 100, 2)

# Mostrar los porcentajes
print(porcentajes)

```

```{r}
# Gráfico de barras para Frecuencia de Reunión 
frecuencia_reunion <- prop.table(table(DF$Frecuencia_reunion))
barplot_frecuencia_reunion <- barplot(
  frecuencia_reunion,
  main = "Frecuencia de Reunión",
  xlab = "Categoría",
  ylab = "Probabilidad",
  col = "lightblue",
  ylim = c(0, max(frecuencia_reunion) + 0.05)
)

# Añadir etiquetas de probabilidades
text(
  x = barplot_frecuencia_reunion, 
  y = frecuencia_reunion, 
  labels = paste0(round(frecuencia_reunion * 100, 2), "%"),
  pos = 3, # Posicionamiento encima de las barras
  cex = 1, 
  col = "black"
)

# Gráfico de barras para Establecimiento de Compra con ajuste del tamaño de etiquetas
barplot_establecimiento_compra <- barplot(
  establecimiento_compra,
  main = "Establecimiento de Compra",
  xlab = "Categoría",
  ylab = "Probabilidad",
  col = "lightgreen",
  ylim = c(0, max(establecimiento_compra) + 0.05),
  cex.names = 0.5  # Ajusta el valor según lo necesites
)

# Añadir etiquetas de probabilidades
text(
  x = barplot_establecimiento_compra, 
  y = establecimiento_compra, 
  labels = paste0(round(establecimiento_compra * 100, 2), "%"),
  pos = 3, # Posicionamiento encima de las barras
  cex = 1, 
  col = "black"
)


```
