```{r}
library(tidyverse)
DF<- read_csv("FAMOSOS2.xlsx - Hoja1 (3).csv")
DF
```

Usando el Data Frame "FAMOSOS2.xlsx - Hoja1 (3).csv" responda lo siguiente:

1\) De todos los personajes se ha seleccionado a 6 de ellos sin reposición. ¿Cuál es la probabilidad de encontrar entre estos a por lo menos 3 que hayan indicado que son deportistas?

Solución:

Se debe contar deportistas.

Variable aleatoria:

X= \# de personajes que han escrito que son deportistas.

Exito: Que haya escrito que es deportista

X es hipergeométrica: N=25 (población), m=?, n=?, K=6

```{r}
table(DF$Actividad, useNA="always")
```

Se aprecia que 10 personajes han escrito que son deportistas.

N=25, m=10, n=15, K=6

se pide: P(X\>=3)=P(X\>2)

```{r}
phyper(2,10,15,6,lower.tail=FALSE)
```

P(X\>=3)=0.455336

2\) De todos los personajes, se selecciona con reposición a 8 de ellos. Calcule la probabilidad de encontrar entre ellos a 3, 4, 5 o 6 personas que hayan indicado que son hombres.

Solución:

X=# de personajes que indicaron que son hombres.

Exito: Escribió "Hombre"

muestra con reposición=8

Binomial: n=8, p=P(éxito)=P(personaje que escribió HOMBRE)

```{r}
table(DF$Género, useNA="always")
```

Se encontró que hay 18 Masculinos

p=P(Masculino)=18/25= 0.72

Se desea: P(X=3 o 4 o 5 o 6)

```{r}
sum(dbinom(3:6, 8, 0.72))
```

P(X=3 o 4 o 5 o 6) =0.6952841

3\) Se sabe que en promedio cada 3 minutos se llama a dos personajes distintos cuya edad supera 30 años. Calcule la probabilidad de que en 15 minutos sean llamados todos los que indicaron tener mas de 30 años.

Solución:

X=# de personajes que indicaron tener mas de 30 años que sean llamados en 15 min.

Exito: que haya indicado tener mas de 30 años.

usamos filter:

```{r}
DF30<- filter(DF, Edad>30)
DF30
```

Son 16 personas que dicen tener mas de 30 años.

Dato:

en 3min ==\>A se llama a 2 en promedio, con edad\>30

en 15min ==\> se llama a 10 en promedio ==\> L=10

Se desea. P(X=16)

```{r}
dpois(16,10)
```

P(X=16)=0.02169879

Adicional: Continuando de (3) : calcule el coeficiente de variación de el numero de personajes que han indicado tener mas de 30 años y que se llamaron en 15 min.

Se desea:

$$
CV(X)=\frac{S(X)}{E(X)}
$$

En Poisson:

$$
E(X)=\lambda=L=10
$$

$$
V(X)=\lambda=L=10
$$

Entonces:

```{r}
CVX<-sqrt(10)/10
CVX
```

CV(X)=0.31.62278=31.62278%

4\) De las dos variables numéricas:

A. Determine la variable que mas se aproxima a una normal y calcule sus parámetros.

B. Halle el cuartil 1 de dicha variable, utilizando la distribución normal aproximada.

Solución A:

```{r}
hist(DF$Edad,breaks=10,probability = TRUE)
lines(density(DF$Edad,na.rm = TRUE), lwd = 2, col = 'red')

```

```{r}
summary(DF$Edad)
```

```{r}
hist(DF$Estatura,breaks=10,probability = TRUE)
lines(density(DF$Estatura,na.rm = TRUE), lwd = 2, col = 'red')

```

```{r}
summary(DF$Estatura)
```

Se observa que en la variable Estatura, su Moda es aprox 175, su mediana es 175, su media es 174.9 ==\> tiende a ser simétrica y tiene forma acampanada.

Conclusion : la variable normal es la Estatura y su media es 174.9

Su desviación:

```{r}
sd(DF$Estatura)
```

$$
X \rightarrow N(\mu=174.9, \sigma=9.340414) 
$$

B\) hallamos el Cuartil 1 de la Estatura, considerándola Normal:

min estatura//////////25%///////////Q1---------------75%------------------max estatura

Q1=???

P(X\<=Q1)=0.25

```{r}
qnorm(0.25, 174.9, 9.340414)
```

El cuartil 1 de las estaturas es 168.6 cm.

&&&&&&&&&&&&&&&&&&&&&&&&&&&&&&&&&&&&&&&&

**PROBLEMA 5:**

Una variable X tiene distribución normal. Se conoce que

P(X\>8)= 0.40

P(X\<10)= 0.80

Calcular P(X\>9)

**Solución:**

$$
X\rightarrow N(\mu=?, \sigma=?)
$$

Una normal necesita dos valores: mu y sigma

Recordar que, si no se tiene uno de ellos o los dos, **se debe de ESTANDARIZAR:**

$$
Z=\frac{X-\mu}{\sigma}
$$

La variable Z tiene: su media= 0 y su desviación =1.

Estos valores se colocan en R, al calcular la probabilidad.

Dato 1:

$$
P(X>8)=0.40\rightarrow P(X-\mu>8-\mu)=P(\frac{x-\mu}{\sigma}>\frac{8-\mu}{\sigma})=P(Z>\frac{8-\mu}{\sigma})=0.40
$$

```{r}
qnorm(0.4, 0,1, lower.tail=F)
```

$$
\frac{8-\mu}{\sigma}=0.2533471
$$

$$
P(X<10)=0.8\rightarrow P(X-\mu<10-\mu)=P(\frac{x-\mu}{\sigma}<\frac{10-\mu}{\sigma})=P(Z<\frac{10-\mu}{\sigma})=0.8
$$

```{r}
qnorm(0.8, 0, 1)
```

$$
\frac{10-\mu}{\sigma}=0.8416212
$$

Ahora a resolver el sistema:

8 - U=0.2533471\*S (U: mu, S:sigma)

10- U=0.8416212\*S

Resolvemos el sistema de ecuaciones, restando la segunda menos la primera ecuación:

2= 0.5882741\*S ==\> S=3.58247.

Reemplazando en la segunda: 10-U=0.8416212\*(3.58247) ==\> U=6.985

Se desea: P(X\>9)

```{r}
pnorm(9,6.985, 3.58247, lower.tail=F)
```

P(X\>9)= 0.286901.
